【裁判字號】    89,保險上,126
【裁判日期】    890928
【裁判案由】    給付保險金
【裁判全文】
臺灣高等法院花蓮分院民事判決  八十九年度保險上字第一二六號
      上   訴   人    己○○.
      上訴人兼右一
      人法定代理人    丁○○
      共同訴訟代理人  王政琬律師
      被 上 訴  人    富邦人壽保險股份有限公司
      法 定代理 人    乙○○.
      訴 訟代理 人    壬○○.
      被 上  訴 人    美商紐約人壽保險股份有限公司台灣分公司
      法 定代理 人    甲○○.
      訴 訟代理 人    黃秀楨律師
      複 代 理  人    蔡文玲律師
      被 上  訴 人    幸福人壽保險股份有限公司
      法 定 代理人    辛○○.
      訴 訟代理 人    戊○○.
      被 上  訴 人    澳商安盛國衛人壽保險股份有限公司台灣分公司
      法 定代理 人    丙○○.
      訴 訟代理 人    庚○○.
右當事人間給付保險金事件，上訴人對於中華民國八十九年六月二十九日臺灣花蓮地
方法院八十九年保險字第二號第一審判決提起上訴，本院判決如左：
      主      文
上訴駁回。
第二審訴訟費用由上訴人負擔。
      事實與理由
一、本件上訴人丁○○、己○○主張：上訴人之先夫、先父潘疆敏於生前分別向被上
    訴人等公司投保，分別以上訴人等為受益人，計向：（一）富邦人壽保險股份有
    限公司（下稱：富邦公司）投保壽險一百五十萬元。（二）美商紐約人壽保險股
    份有限公司台灣分公司（下稱：紐約公司）投保定期壽險一百五十萬、終身壽險
    五十萬元保險各一份。（後者以己○○為受益人）（三）幸福人壽保險股份有限
    公司（下稱：幸福公司）投保壽險二百萬元。（四）澳商安盛國衛人壽保險股份
    有限公司台灣分公司（下稱：安盛公司）投保壽險一百萬元。而被保險人潘疆敏
    於八十六年十一月九日，因急性肺水腫死亡，上訴人檢附死亡證明與相關文件，
    向被上訴人申領保險金，但被上訴人均以潘君投保前即罹肝硬化，未據實說明，
    遂依保險法第六十四條第一項解除契約。嗣因上訴人發覺訴外人台灣人壽保險股
    份有限公司（下稱台壽公司）解約已逾法定期限，上訴人乃訴請該公司給付保險
    金，經獲勝訴判決並已確定。且潘君死因並非肝硬化，實係急性肺水腫等原因，
    潘君死因與據實說明與否並無關連，被上訴人均無權解除契約。且上訴人與台壽
    公司訴訟期間，曾以一、二審判決向被上訴人申請保險金，但被上訴人均要求待
    判決確定再做為理賠依據，但上訴人於判決確定後持向被上訴人請領保險金，竟
    遭拒絕，為此提起本訴。詎原審法院不察，為上訴人敗訴之判決，為此提起上訴
    ，請求判決：（一）原判決廢棄。（二）第一、二審訴訟費用由被上訴人負擔。
二、被上訴人則以：（一）「時效完成後，債務人得拒絕給付」，民法第一百四十四
    條第一項訂有明文，又保險法第六十五條第一項前段及雙方保險契約條款規定，
    由保險（本）契約所生之權利，自得為請求之日起，經過二年不行使而消滅。」
    ，本案被保險人潘疆敏於八十六年十一月九日身故，但上訴人遲至八十九年三月
    十四日才提起訴訟請求給付保險金，顯已逾二年之時效期間，被上訴人自得拒絕
    給付。（二）上訴人雖於保險事故發生後即提出理賠申請，並於被上訴人解除契
    約拒絕理賠後數次提出申覆，要求給付保險金，惟民法第一百三十條規定，時效
    因請求而中斷者，若於請求後六個月內不起訴，視為不中斷。」，而上訴人未於
    請求後六個月內起訴，時效並未中斷，並於起訴前完成，被上訴人自得拒絕給付
    等語置辯。
三、按保險法第六十四條規定：訂立契約時，要保人對於保險人之書面詢問，應據實
    說明（第一項）。要保人故意隱匿，或因過失遺漏，或為不實之說明，足以變更
    或減少保險人對於危險之估計者，保險人得解除契約；其危險發生後亦同。但要
    保人證明危險之發生未基於其說明或未說明之事實時，不在此限（第二項）。前
    項解除契約權，自保險人知有解除之原因後，經過一個月不行使而消滅；或契約
    訂立後經過二年，即有可以解除之原因，亦不得解除契約（第三項）。經查：上
    訴人主張潘疆敏先生直接死因係急性肺水腫，並非肝硬化併肝腦病變，為此慈濟
    醫院因此收回八十六年十一月十日死亡診斷書，有慈濟醫院八十七年九月二日（
    八七）慈醫文病字第二九四九號函檢附林憲宏醫師說明及潘疆敏死亡證明書（八
    十六年十一月十七日）各一份附於台灣花蓮地方法院八十七年度保險字第二號民
    事案卷，業經查明無誤。上開二份相關資料，以後者之說明較為清楚，且能說明
    何以最初認定死因係肝硬化併肝腦病變，但嗣後改判定係肺水腫之理由，故應以
    該院八十六年十一月十七日之死亡證明書較屬可信。從而，被保險人潘疆敏死亡
    既與肝硬化無涉，被上訴人即不得以上訴人違反告知義務而解約，合先敘明。
四、查本件被上訴人抗辯上訴人之請求已逾時效。上訴人反對被上訴人上揭時效抗辯
    ，主張：被上訴人以上訴人違反保險法第六十四條告知義務之規定而解除契約，
    請求權即無二年消滅時效問題，應適用十五年之長期時效。且上開解除契約既為
    無效，則雙方之保險契約回復原狀，而上訴人係於理賠事由發生後十五日內即向
    被上訴人等四家公司請求理賠，並未逾越二年之請求時效云云。查：系爭保險契
    約所生之權利，依保險法第六十五條「由保險契約所生之權利，自得為請求之日
    起，經過二年不行使而消滅」之規定，其得為請求之日係指被保險人潘疆敏死亡
    之日即八十六年十一月九日，是上訴人保險金請求權之行使，若無時效中斷者，
    當於八十八年十一月八日屆滿。再按民法第一百三十條規定，時效因請求而中斷
    者，若於請求後六個月內不起訴，視為不中斷。本件上訴人雖主張曾向被上訴人
    等四家公司申請理賠，其最後一次請求係八十八年五月五日，惟並未於六個月內
    依法提起給付保險金之訴，此亦為上訴人所自承，則依前揭民法規定及最高法院
    七十一年台上字第三四三五號判例：「由民法第一百三十條之規定而觀，時效因
    請求而中斷者，請求人苟欲保持中斷之效力，非於請求後六個月內起訴不可，如
    僅繼續不斷的為請求，而未於請求後六個月內起訴，其中斷之效力，即無由保持
    」之意旨，上訴人並無於八十八年五月五日最後請求日起算於六個月內起訴請求
    ，則原時效期間持續進行，視為不中斷，從而上訴人之請求權已於八十八年十一
    月五日已因時效完成而消滅，應無疑義。
五、上訴人另主張：縱上訴人未於二年內請求給付，惟上訴人與台灣人壽保險公司進
    行給付保險金之訴訟獲二審勝訴後，即於八十八年五月五日向被上訴人等四家公
    司要求理賠，但被上訴人均要求待判決確定再做為理賠依據，嗣最高法院於八十
    八年十二月初判決上訴人勝訴確定，上訴人即向被上訴人請求理賠，且於遭拒後
    於八十九年三月十四日之六個月內向花蓮地方法院起訴，依保險法第六十五條第
    二款「危險發生後，利害關係人能證明其非因疏忽而不知情者，自其知情之日起
    算」之規定，則上訴人並未逾二年之請求權時效云云。但查：當事人主張有利於
    己之事實者，就其事實有舉證之責任，民事訴訟法第二百七十七條本文定有明文
    。上訴人主張其與台壽公司訴訟期間，被上訴人承諾以該案判決結果做為理賠依
    據一節，業據被上訴人等四家公司否認。而上訴人請求傳訊之證人王信昶於本院
    調查陳稱：「上訴人沒有去，我與梁德旺陪同上訴人丁○○之妹婿劉義輝一同去
    的，被上訴人等公司稱：上訴人與台灣人壽保險公司之民事案件已在最高法院審
    理中，俟判決確定再行請求」等語，而證人劉義輝則證稱：「有的，我與王信昶
    、梁德旺三人同往，各保險公司均稱：須俟最高法院判決確定再行處理」等語，
    觀上該二證人所證述，並無被上訴人承諾以上訴人與台灣人壽間之訴訟判決結果
    做為理賠依據可言，而證人王信昶係上訴人本件訴訟繫屬原審時之訴訟代理人，
    證人劉義輝係上訴人丁○○之妹婿，業據渠等陳明，苟被上訴人有上該上訴人主
    張之承諾，上二證人當明確陳述始符常理，從而上該二證人所陳未能資為上訴人
    此項主張有利之證據。是本件被保險人潘疆敏於八十六年十一月九日身故，其請
    求權時效自應自該日起算，縱屬上訴人主張其曾於八十八年五月五日最後一次向
    被上訴人提出請求屬實，亦至遲應於同年十一月五日前對被上訴人起訴，始符時
    效規定，而上訴人係遲至八十九年三月十四日才提起訴訟請求給付保險金，顯已
    逾二年之時效期間。況且，此種情形並非保險法第六十五條第二款所稱「二、危
    險發生後，利害關係人能證明其非因疏忽而不知情者，自其知情之日起算。」情
    形，易言之，上訴人於知悉潘疆敏死亡之日，即屬得向被上訴人請求之日；潘疆
    敏是否與台灣人壽保險公司簽訂保險契約，與其是否另向被上訴人投保亦無關連
    ，上訴人本應分別對被上訴人等四家保險公司求償；當時既僅向台灣人壽保險公
    司起訴求償，而懈怠於向被上訴人四家公司起訴求償，自無主張「非因疏忽而不
    知情」可言。從而，被上訴人抗辯上訴人之請求權已罹於時效，應屬可採。上訴
    人此項主張殊屬無稽。又上訴人主張請求權時效應自其知悉最高法院就其與台灣
    人壽保險公司給付保險金一案為判決之八十八年十二月一日起算，尤屬於法無據
    。
六、上訴人又主張依保險法第三十四條「保險人應於要保人或被保險人交齊證明文件
    後，於約定期限內給付賠償金額。無約定期限者，應於接到通知十五日內給付之
    。保險人因可歸責於自己之事由致未在前項規定期限內為給付者，應給付遲延利
    息年利一分」之規定，請求被上訴人給付遲延利息為當然之權利云云。按查利息
    係保險金之附帶請求，本件上訴人之保險金請求權既已罹於時效消滅，已如前述
    ，則其附帶請求之利息當然亦失所附麗，上訴人此項主張顯乏依據。
七、上訴人復主張：被上訴人以被保險人違反保險法第六十四條未告知之義務而解除
    契約，又以上訴人之訴訟繫屬逾越二年之請求權時效，拒絕給付保險金，有違誠
    信原則云云。惟按時效制度一在避免權利義務關係久懸未決，一在督促權利人應
    勿懈怠權利之行使，系爭保險契約相關權利之行使，上訴人未能遵守相關時效規
    定致失權，並非肇因於被上訴人等四家公司之「惡意解除契約」，亦無歸責於「
    期間之經過係保險人（被上訴人）本身過失所致」之可言，蓋上訴人於一審之訴
    訟代理人王信昶原任職於富邦人壽保險公司，系爭保險契約係其介紹締約，且其
    亦為上訴人與台灣人壽保險公司訴訟之訴訟代理人等情事，業據王信昶證述在卷
    ，從而上訴人於被保險人潘疆敏身故後，捨被上訴人等四家公司之訴訟，獨對台
    灣人壽保險公司起訴，致其對被上訴人等四家公司之保險金請求權罹於時效而失
    權，僅能歸責於本身之懈怠，無由主張民法誠信原則之適用，從而上訴人此項主
    張亦難採據。
八、綜上所述，上訴人依據保險契約提起本訴，請求被上訴人分別給付第一項所載金
    額及利息，被上訴人以民法第一百四十四條第一項「時效完成後，債務人得拒絕
    給付」之規定抗辯，合屬有據，從而上訴人之請求，顯無理由，應予駁回。原審
    為上訴人敗訴之判決，核無不合，上訴論旨仍執陳詞，指摘原判決不當，求予廢
    棄改判，為無理由，應予駁回。
九、本件為判決基礎之事證已臻明確，兩造其餘攻擊防禦方法，核與本件判決結果不
    生影響，即毋庸再逐一論究，附此說明。
據上論結，本件上訴為無理由，依民事訴訟法第四百四十九條第一項、七十八條，判
決如主文。
中      華      民      國    八十九    年      九      月    二十八    日
                                  審判長法官    謝  志  揚
                                        法官    何  方  興
                                        法官    闕  銘  富
右正本係照原本作成。
如不服本判決，應於收受送達後二十日內向本院提出上訴書狀，其未表明上訴理由者
，應於提出上訴後二十日內向本院補提理由書狀（均須按他造當事人之人數附繕本）
上訴時應提出委任律師或具有律師資格之人之委任狀；委任有律師資格者，另應附具
律師及格證書及釋明委任人與受任人有民事訴訟法第四百六十六條之一第一項但書或
第二項（詳附註）所定關係之釋明文書影本。
中      華      民      國    八十九    年      九      月    二十八    日
                                         書記官    邱  廣  譽
附註：
民事訴訟法第四百六十六條之一（第一項、第二項）：
對於第二審判決上訴，上訴人應委任律師為訴訟代理人。但上訴人或其法定代理人具
有律師資格者，不在此限。
上訴人之配偶、三親等內之血親、二親等內之姻親，或上訴人為法人、中央或地方機
關時，其所屬專任人員具有律師資格並經法院認為適當者，亦得為第三審訴訟代理人


司法院資訊處製作；財團法人民間司法改革基金會備份。
